ACORDAO-COMPLETO-2568459

ACÓRDÃO 2543/2023 ATA 8/2023 - SEGUNDA CÂMARA

VISTOS, relatados e discutidos estes autos de embargos de declaração opostos pelo Sr. Bruno Adan Sagratzki Cavero em face do Acórdão 4720/2022-TCU-Segunda Câmara, da relatoria do Ministro-Substituto André Luís de Carvalho, a quem sucedi, por sorteio, na relatoria deste processo em virtude da aposentadoria de Sua Excelência, por meio do qual o Tribunal deferiu o pedido de parcelamento do débito remanescente, autorizando o desconto em 36 (trinta e seis) parcelas mensais consecutivas na folha de pagamento do responsável, com a atualização monetária, sem prejuízo de promover o sobrestamento do presente processo até a total quitação da dívida;
ACORDAM os Ministros do Tribunal de Contas da União, reunidos em Sessão da 2ª Câmara, ante as razões expostas pelo Relator, em:
9.1. com fundamento no art. 34 da Lei nº 8.443/1992 (Lei Orgânica do TCU) , conhecer dos embargos de declaração opostos por Bruno Adan Sagratzki Cavero contra o Acórdão 4720/2022-TCU-Segunda Câmara para, no mérito, negar-lhes provimento; e
9.2. dar ciência do inteiro teor da presente deliberação ao responsável e à Fundação Universidade Federal do Amazonas.

Embargos de declaração interposto por Bruno Adan Sagratzki Cavero contra Acórdão 4720/2022-TCU-Segunda Câmara, Ministro-Substituto André Luís de Carvalho.

Segunda Câmara

Conselho Nacional de Desenvolvimento Científico e Tecnológico.

3. Interessados/Responsáveis/Recorrentes:
3.1. Interessados: Conselho Nacional de Desenvolvimento Científico e Tecnológico (33.654.831/0033-13); Fundação Universidade do Amazonas (04.378.626/0001-97).
3.2. Responsável: Bruno Adan Sagratzki Cavero (XXX.636.612-XX).
3.3. Recorrente: Bruno Adan Sagratzki Cavero (XXX.636.612-XX)..

13.1. Ministros presentes: Vital do Rêgo (Presidente), Augusto Nardes, Aroldo Cedraz e Antonio Anastasia (Relator).
13.2. Ministro-Substituto presente: Marcos Bemquerer Costa.

ANTONIO ANASTASIA

Trata-se de embargos de declaração opostos pelo Sr. Bruno Adan Sagratzki Cavero, professor da Fundação Universidade do Amazonas, em face do Acórdão 4720/2022-TCU-Segunda Câmara, da relatoria do Ministro-Substituto André Luís de Carvalho, a quem sucedi, por sorteio, na relatoria deste processo em virtude da aposentadoria de Sua Excelência.
Alega o embargante omissão no acórdão embargado que teria ignorado a coisa julgada que, entende, teria sido formada com o julgamento do TCU consubstanciado no Acórdão 6378/2015-TCU-Segunda Câmara, da relatoria do Ministro-Substituto André Luís de Carvalho.
Para melhor compreensão da matéria, transcrevo, na íntegra, o Acórdão 4720/2022-TCU-Segunda Câmara, ora embargado, que foi julgado por relação:
Considerando que o presente processo trata de tomada de contas especial instaurada pelo Conselho Nacional de Desenvolvimento Científico e Tecnológico (CNPq) em desfavor de Bruno Adan Sagratzki Cavero, como professor da Fundação Universidade do Amazonas, diante da omissão no dever de prestar contas do Termo de Concessão e Aceitação de Apoio Financeiro a Projeto de Pesquisa (Processo Processo 408768/2006-1) junto à Universidade Federal do Amazonas (UFAM) sob o valor original de R$ 141.270,30 destinado à pesquisa em inovações tecnológicas para a reprodução e criação intensiva de peixes da espécie matrinxã, tendo a vigência do ajuste sido estipulada para o período de 25/1/2008 a 25/1/2010;
Considerando que, em 25/5/2015, Bruno Adan Sagratzki Cavero acostou à Peça n.º 13 a solicitação de parcelamento do seu débito em 36 parcelas iguais, sucessivas e mensais;
Considerando que, em 1º/9/2015, o Acórdão 6.378/2015 teria sido proferido pela 2ª Câmara do TCU nos seguintes termos:
" (...) Os Ministros do Tribunal de Contas da União, reunidos em Sessão de 2ª Câmara, ACORDAM, por unanimidade, com fundamento no art. 143, inciso V, alínea 'b', do Regimento Interno do TCU, aprovado pela Resolução nº 246/2011, de acordo com os pareceres emitidos nos autos, em: 
a) deferir a solicitação de parcelamento apresentada pelo Sr. Bruno Adan Sagratzki Cavero à Peça nº 13; 
b) autorizar o desconto, em 36 (trinta e seis) vezes, na folha de pagamento do responsável, nos termos do art. 217 do Regimento Interno do TCU; 
c) sobrestar, nos termos do art. 11, da Lei nº 8.443/1992, o exame de mérito deste processo de tomada de contas especial até a quitação total da dívida; e
d) fazer a seguinte determinação: (...) 
	1.7. Determinar à Fundação Universidade Federal do Amazonas que, nos termos do art. 28, inciso I, da Lei nº 8.443/1992, realize os descontos, conforme abaixo:
	Responsável: Bruno Adan Sagratzki Cavero
	Cargo: Professor
	Lotação: Fundação Universidade Federal do Amazonas
	Origem: débito
	Valor: R$ 73.784,30 (data do débito 25/1/2008) e R$ 67.486,00 (data do débito 25/1/2008) 
	Cofre credor: Tesouro Nacional (UG/Gestão 030001/00001) ";
Considerando que, por meio do Ofício 206/2019-GR/UFAM, de 25/3/2019, a Universidade Federal do Amazonas teria informado que os aludidos descontos tiveram início em janeiro de 2016 e terminaram em agosto de 2018, além de noticiar que, em abril de 2016, o referido servidor apresentou o saldo negativo na folha de pagamento, não possibilitando o desconto da correspondente parcela, e, assim, o pendente débito seria lançado na folha em abril de 2019;
Considerando que o parecer da Seproc (Peça 77) teria assinalado que, até 30/9/2019, o recolhimento do débito em 36 parcelas teria ocorrido em meses não consecutivos e sob o valor mensal de R$ 3.924,17, mas sem a devida atualização monetária, salientando que, a partir do demonstrativo de débito à Peça 76, subsistiria o saldo remanescente a restituir sob o valor de R$ 115.548,96;
Considerando que a Secex-TCE promoveu, preliminarmente, a diligência junto ao aludido responsável para que encaminhasse o comprovante sobre o recolhimento do débito remanescente em R$ 115.548,96, com a atualização monetária, a partir de 30/9/2019 (Peças 79 a 81) ;
Considerando que a Secex-TCE teria assinalado que, em cumprimento ao ofício de diligência recebido em 4/7/2022 (Peça 111) , Bruno Adan Sagratzki Cavero teria encaminhado a sua resposta, em 17/7/2022 (Peças 112-114) , tendo apresentado, em síntese, as seguintes alegações: (i) o aludido acórdão teria transitado em julgado, subsistindo a boa-fé no recolhimento ao erário de todas as 36 parcelas do débito, e (ii) a cobrança da atualização monetária ofenderia o princípio da segurança jurídica, pois ele teria cumprido a obrigação de recolher as 36 parcelas mensais, não tendo atuado sobre os cálculos na atualização monetária;
Considerando, contudo, que, diante do não acolhimento dessas alegações, o responsável sugeriu a adoção de duas alternativas para a quitação da dívida pela seguinte linha: (i) compensação do débito apontado nesta TCE com o crédito a receber junto à Universidade Federal do Amazonas sob o valor de R$ 252.630,20 em face da promoção funcional; e (ii) parcelamento dos valores ora impostos, buscando permitir a sua quitação dentro das atuais condições financeiras do responsável;
Considerando que, após a análise dessas alegações, a Secex-TCE propôs o excepcional deferimento dessa solicitação para o parcelamento do débito remanescente, autorizando o desconto em 36 (trinta e seis) parcelas mensais consecutivas na folha de pagamento do responsável, com a atualização monetária, sem prejuízo de promover o sobrestamento do presente processo até a total quitação da dívida (Peças 116 a 118) ;    
Considerando, enfim, que, à Peça 119, o MPTCU anuiu à aludida proposta da unidade técnica;
	Considerando, portanto, que, diante dos elementos de convicção até aqui obtidos no presente processo, o TCU pode incorporar o atual parecer da unidade técnica a estas razões de decidir, sem prejuízo, contudo, de promover o encerramento do presente processo de tomada de contas especial, com a abertura do consequente processo de monitoramento sobre o cumprimento deste Acórdão, passando a promover o apensamento do processo de tomada de contas especial (TC-Processo 029.695/2014-7) ao aludido processo de monitoramento;
	Os Ministros do Tribunal de Contas da União, reunidos em Sessão de 2ª Câmara, ACORDAM, por unanimidade, com fundamento nos arts. 143, inciso V, alínea "b", e 217 do Regimento Interno do TCU, em autorizar, excepcionalmente, o pedido de parcelamento da dívida remanescente por Bruno Adan Sagratzki Cavero (Peça 112) sob o valor de R$ 115.548,96, em 30/9/2019, concedendo o referido parcelamento em 36  (trinta e seis) parcelas iguais e sucessivas por meio do desconto na folha de pagamento do responsável, com a devida atualização monetária e os acréscimos legais, sem prejuízo de alertar o responsável no sentido de que, em conformidade com o § 2º do art. 217 do RITCU, a falta do recolhimento de qualquer parcela pode resultar no antecipado vencimento do saldo devedor, nos termos legais e regimentais, além de, em sintonia com os pareceres emitidos neste processo, prolatar as providências abaixo fixadas pelo item 1.7 deste Acórdão:
1. Processo TC-Processo 029.695/2014-7 (TOMADA DE CONTAS ESPECIAL) 
	1.1. Responsável: Bruno Adan Sagratzki Cavero (CPF XXX.636.612-XX) .
	1.2. Entidade: Conselho Nacional de Desenvolvimento Científico e Tecnológico (CNPq) .
	1.3. Relator: Ministro-Substituto André Luís de Carvalho.
	1.4. Representante do Ministério Público: Procurador Júlio Marcelo de Oliveira.
	1.5. Unidade Técnica: Secretaria de Controle Externo de Tomada de Contas Especial (Secex-TCE) .
	1.6. Representação legal: Ivan Lima da Silva (OAB-AM 3.847) , representando Bruno Adan Sagratzki Cavero. 
	1.7. Providências: 
	1.7.1. promover o encerramento do presente processo de tomada de contas especial, sem prejuízo de a unidade técnica promover a abertura do consequente processo de monitoramento sobre o cumprimento do presente Acórdão, passando a promover o apensamento do presente processo de tomada de contas especial (TC-Processo 029.695/2014-7) ao aludido processo de monitoramento;
1.7.2. enviar a cópia do presente Acórdão, com a cópia do parecer da unidade técnica, a Bruno Adan Sagratzki Cavero, para ciência, informando-lhe que o excepcional atendimento do presente pedido tende a resultar no futuro indeferimento de qualquer novo pedido idêntico ou semelhante; e 
1.7.3. enviar a cópia do presente Acórdão, com a cópia do parecer da unidade técnica, à Fundação Universidade Federal do Amazonas, para ciência e, nos termos do art. 28, I, da Lei n.º 8.443, de 1992, promoção dos respectivos descontos da dívida remanescente junto a Bruno Adan Sagratzki Cavero (Peça 112) sob o valor de R$ 115.548,96, em 30/9/2019, concedendo o referido parcelamento em 36 (trinta e seis) parcelas iguais e sucessivas por meio do desconto na folha de pagamento do responsável.
É o relatório.

Ivan Lima da Silva (3847/OAB-AM), representando Bruno Adan Sagratzki Cavero.

Procurador Júlio Marcelo de Oliveira.

EMBARGOS DE DECLARAÇÃO. TOMADA DE CONTAS ESPECIAL. OMISSÃO NO DEVER DE PRESTAR CONTAS. SOLICITAÇÃO DE PARCELAMENTO DO PAGAMENTO DO DÉBITO. AUTORIZAÇÃO. SOBRESTAMENTO DO JULGAMENTO DE MÉRITO. CONSTATAÇÃO DE NÃO COBRANÇA DA ATUALIZAÇÃO MONETÁRIA. AUTORIZAÇÃO DE NOVO PARCELAMENTO DO SALDO DEVEDOR. CONHECIMENTO DOS EMBARGOS. ALEGAÇÃO DE COISA JULGADA NO ÂMBITO DO TCU. NÃO PROVIMENTO.

TOMADA DE CONTAS ESPECIAL (TCE)

Unidade de Auditoria Especializada em Tomada de Contas Especial (AudTCE).

Trata-se de embargos de declaração opostos pelo Sr. Bruno Adan Sagratzki Cavero, professor da Fundação Universidade do Amazonas, em face do Acórdão 4720/2022-TCU-Segunda Câmara, da relatoria do Ministro-Substituto André Luís de Carvalho, a quem sucedi, por sorteio, na relatoria deste processo em virtude da aposentadoria de Sua Excelência.
Alega o embargante omissão no acórdão embargado que teria ignorado a coisa julgada que, entende, teria sido formada com o julgamento do TCU consubstanciado no Acórdão 6378/2015-TCU-Segunda Câmara, da relatoria do Ministro-Substituto André Luís de Carvalho. 
Para melhor compreensão da matéria, esclareço que o presente processo trata de tomada de contas especial instaurada pelo Conselho Nacional de Desenvolvimento Científico e Tecnológico (CNPq) em desfavor de Bruno Adan Sagratzki Cavero, como professor da Fundação Universidade do Amazonas, diante da omissão no dever de prestar contas do Termo de Concessão e Aceitação de Apoio Financeiro a Projeto de Pesquisa (Processo Processo 408768/2006-1) junto à Universidade Federal do Amazonas (UFAM) sob o valor original de R$ 141.270,30 destinado à pesquisa em inovações tecnológicas para a reprodução e criação intensiva de peixes da espécie matrinxã, tendo a vigência do ajuste sido estipulada para o período de 25/1/2008 a 25/1/2010.
O Acórdão 6378/2015-TCU-Segunda Câmara deferiu a solicitação de parcelamento apresentada pelo Sr. Bruno Adan Sagratzki Cavero, autorizou o desconto, em 36 (trinta e seis) vezes, na folha de pagamento do responsável, nos termos do art. 217 do Regimento Interno do TCU e sobrestou, nos termos do art. 11, da Lei nº 8.443/1992, o exame de mérito deste processo de tomada de contas especial até a quitação total da dívida. 
Em parecer de 30.09.2019, a Seproc consignou que, até aquela data, o recolhimento do débito em 36 parcelas teria ocorrido em meses não consecutivos e sob o valor mensal de R$ 3.924,17, mas sem a devida atualização monetária, salientando que subsistiria o saldo remanescente a restituir sob o valor de R$ 115.548,96 (Peça 77) .
Diante dessa constatação, a Secex-TCE promoveu diligência junto ao responsável para que encaminhasse o comprovante sobre o recolhimento do débito remanescente em R$ 115.548,96, com a atualização monetária, a partir de 30/9/2019 (Peças 79 a 81) .
O Sr. Bruno Adan Sagratzki Cavero, em resposta à diligência, apresentou as seguintes alegações: 
o Acórdão 6378/2015-TCU-Segunda Câmara teria transitado em julgado, subsistindo a boa-fé no recolhimento ao erário de todas as 36 parcelas do débito, e 
a cobrança da atualização monetária ofenderia o princípio da segurança jurídica, pois ele teria cumprido a obrigação de recolher as 36 parcelas mensais, não tendo atuado sobre os cálculos na atualização monetária (Peças 112-114) .
E, ao final, formulou os seguintes pedidos:
compensação do débito apontado nesta TCE com o crédito a receber junto à Universidade Federal do Amazonas sob o valor de R$ 252.630,20 em face da promoção funcional; e 
parcelamento dos valores ora impostos, buscando permitir a sua quitação dentro das atuais condições financeiras do responsável;
Analisada a matéria, este Tribunal, com fundamento nos pareceres uniformes da Secex-TCE, que contaram com a concordância do Ministério Público junto ao TCU, prolatou o Acórdão 4720/2022-TCU-Segunda Câmara, por meio do qual deferiu o pedido de parcelamento do débito remanescente, autorizando o desconto em 36 (trinta e seis) parcelas mensais consecutivas na folha de pagamento do responsável, com a atualização monetária, sem prejuízo de promover o sobrestamento do presente processo até a total quitação da dívida (Peças 116 a 118) .
É contra esse último acórdão que o ora embargante se insurge, sob a alegação de que omissão no acórdão embargado porquanto teria ignorado a coisa julgada que, entende, teria sido formada com o julgamento do TCU consubstanciado no Acórdão 6378/2015-TCU-Segunda Câmara.
Decido.
Com fundamento no art. 34 da Lei nº 8.443/1992 (Lei Orgânica do TCU) , conheço dos embargos de declaração, por atenderem aos seus pressupostos de admissibilidade.
No mérito, porém, os presentes embargos não merecem provimento, pois inexiste qualquer omissão no acórdão embargado, do qual constou expressamente a alegação de coisa julgada feita pelo ora embargante, assim como a incorporação do parecer da unidade técnica às razões de decidir, conforme se vê dos seguintes trechos da citada decisão embargada (com grifos meus) :
Considerando que a Secex-TCE teria assinalado que, em cumprimento ao ofício de diligência recebido em 4/7/2022 (Peça 111) , Bruno Adan Sagratzki Cavero teria encaminhado a sua resposta, em 17/7/2022 (Peças 112-114) , tendo apresentado, em síntese, as seguintes alegações:  (i) o aludido acórdão teria transitado em julgado, subsistindo a boa-fé no recolhimento ao erário de todas as 36 parcelas do débito, e (ii) a cobrança da atualização monetária ofenderia o princípio da segurança jurídica, pois ele teria cumprido a obrigação de recolher as 36 parcelas mensais, não tendo atuado sobre os cálculos na atualização monetária;
Considerando, portanto, que, diante dos elementos de convicção até aqui obtidos no presente processo, o TCU pode incorporar o atual parecer da unidade técnica a estas razões de decidir, sem prejuízo, contudo, de promover o encerramento do presente processo de tomada de contas especial, com a abertura do consequente processo de monitoramento sobre o cumprimento deste Acórdão, passando a promover o apensamento do processo de tomada de contas especial (TC-Processo 029.695/2014-7) ao aludido processo de monitoramento;
E o parecer da unidade técnica analisou expressamente a alegação de trânsito em julgado, nos seguintes trechos de sua manifestação (peça 116) :
25.	O Acórdão 6378/2015-TCU-Segunda Câmara, relator André de Carvalho (peça 18) , que deferiu o parcelamento, não é decisão de mérito deste processo de tomada de contas especial, não havendo que se falar em trânsito em julgado, como alegou o responsável. 
26.	Somente após a liquidação do débito, atualizado monetariamente, o processo estará saneado, de sorte que as contas poderão ser julgadas regulares com ressalva, com quitação, nos termos do art. 12, § 2º, da Lei nº 8.443, de 1992, c/c o art. 202, § 4º, do RI-TCU, enquanto a falta de liquidação ensejará o julgamento pela irregularidade das contas, com imputação de débito atualizado monetariamente e acrescido dos juros legais.
Como se vê, não há qualquer omissão a ser sanada, motivo pelo qual os presentes embargos de declaração não merecem provimento.
Em face do exposto, voto por que o Tribunal adote a deliberação que ora submeto à apreciação da Segunda Câmara.
TCU, Sala das Sessões, em 4 de abril de 2023.
ANTONIO ANASTASIA 
Relator